臺灣高等法院高雄分院刑事判決　　　　 93年度上訴字第984號
上　訴　人
即　被　告　甲○○
指定辯護人　本院公設辯護人　李佩娟
上列上訴人因違反毒品危害防制條例案件，不服臺灣高雄地方法
院93年度訴字第1156號中華民國93年8 月26日第一審判決（起訴
案號：臺灣高雄地方法院檢察署93年度偵字第6140號），提起上
訴，本院判決如下：
     主  文
原判決撤銷。
甲○○共同販賣第一級毒品，處有期徒刑捌年，扣案之第一級毒
品海洛因淨重零點陸參公克沒收並銷燬之；扣案新台幣伍仟元沒
收；未扣案「諾基亞」牌0000000000號行動電話壹支
沒收，如全部或一部不能沒收時，應追徵其價額。
     事  實
一、張平均（由檢察官另案偵查中）、甲○○明知海洛因係毒品
    危害防制條例所管制之毒品，不得非法販賣或持有，詎竟共
    同意圖營利，基於販賣第一級毒品海洛因之犯意，由張平均
    以其所有「諾基亞」牌0000000000號行動電話作為販賣第一
    級毒品海洛因之對外聯絡工具，嗣於民國（下同）93年3 月
    18 日 下午1 時59分左右，陸志昇以其家用（07）0000000
    號（起訴書及原審判決書均誤載為0000000 號）電話，與張
    平均取得聯繫，欲向張平均購買海洛因，雙方談妥買賣價格
    為新台幣（下同）5,000 元，及交付之時間、地點後，張平
    均即在高雄市○○區○○路283 號1 樓租處，將毒品海洛因
    交給甲○○，囑其持往交貨地點交給陸志昇，並向陸志昇收
    取5,000 元之價金。甲○○遂依張平均之指示攜帶海洛因於
    同日下午3 時15分許抵達高雄市○○區○○路283 號全家超
    商前，於交付毒品給陸志昇並向陸志昇收取5,000 元價金完
    成毒品交易之際，旋即為事前知悉而埋伏在現場之警員何政
    學、朱福欽等人上前逮捕，陸志昇見狀立即將毒品丟到道路
    旁，仍為警方當場查獲並扣得第一級毒品海洛因1 包（淨重
    0.63公克、空包裝重0.22公克），甲○○隨即帶同警方至其
    與張平均位於高雄市○○路283 號1 樓租處查獲張平均，並
    扣得張平均所有研磨機乙組、電子磅秤乙台、海洛因（重16
    . 8 公克）、安非他命（重0.7 公克）、注射針筒共5 支、
    夾鏈袋5 包、吸管3 支。
二、案經高雄縣政府警察局岡山分局報告台灣高雄地方法院檢察
    署檢察官偵查起訴。
     理  由
一、訊據上訴人即被告甲○○（下稱被告）對於依張平均之指示
    在上開時地向陸志昇收取5,000 元後，欲交付毒品予陸志昇
    即為警查獲之事實，固供認不諱，惟矢口否認有何販賣海洛
    因之犯行，辯稱：伊不知張平均是要販賣毒品給陸志昇，且
    毒品尚未交付即為警查獲，警訊筆錄係警員事先打好，要求
    伊照筆錄去陳述，自白非出於任意性云云。
二、經查：
  (一)經原審法院於審理中當庭勘驗被告於警訊中之錄音帶結果，
    詢問之過程係採一問一答之方式進行，被告回答之後，員警
    均重複被告之答話，錄音內容大致與筆錄相符；員警口氣平
    和，並無脅迫、恐嚇之情事；詢問中，被告曾數次更正警察
    的問話；錄音帶內被告之答話並非照警訊筆錄一字不漏的唸
    出；從錄音帶中可以聽出敲擊鍵盤的聲音；問題與問題之間
    ，尚有相當的時間間隔；警察問完一段話，被告回答後，警
    察再行問話及被告的答話，然後又出現敲擊鍵盤打字的聲音
    ；詢問與製作筆錄的員警共有2 人；錄音帶中亦出現被告警
    訊筆錄同行回答不完全，警察繼續問，被告緊接回答之情形
    ；錄音帶中出現警局辦公室其他人員談話的聲音，該次警訊
    筆錄自始至終均全程錄音，有原審勘驗筆錄在卷可憑（見原
    審卷第57頁）。被告於原審法院審理時亦供稱：製作警訊筆
    錄時沒有遭受到強暴、脅迫、威脅利誘等語（見原審卷第56
    頁），證人陸志昇於檢察官偵查中亦證稱：「甲○○在警察
    局說我拿錢要跟張平均買毒品，而他出來賣我，是他自己順
    順（台語）的講，警察沒有逼他或強迫他這樣說，我當時坐
    在旁邊做筆錄剛好有聽到」等語（見偵查卷第39頁）是被告
    辯稱筆錄係員警事先繕打要伊依警訊筆錄朗讀，警詢筆錄係
    在非自由意志下完成云云，顯與事實不符，委無可採。
  (二)被告於警訊中供稱：「93年3 月18日下午15時15分許，於高
    雄市○○區○○路283 號對面全國超商（應係全家超商之誤
    ）前，我與我的朋友陸志昇當時正在交易海洛因，被警當場
    查獲海洛因」、「海洛因是我朋友張平均叫我交易給陸志昇
    的，交易金額為5,000 元，當場被警察查獲」等語（見岡警
    刑移第303 號卷第7 頁）；於原審法院審理時供稱：「案發
    當天早上，我去找張平均，到了下午，張平均就拿了1 包用
    衛生紙包著的東西叫我拿到大樓外面的超商門口給陸志昇」
    、「他要我向陸志昇收5,000 元；我自己有在施用，所以我
    知道那包是什麼東西」、「（問：陸志昇錢有沒有交給你？
    ）有的」、「（問：陸志昇有無將5,000 元交到你手上？）
    有」等語（見原審卷第14、15頁、第111 頁、第112 頁）。
    核與證人陸志昇於警訊中證稱：「我拿5,000 元給甲○○」
    、「我是向張平均以電話約好要買海洛因，結果是甲○○拿
    來賣我的」、「我以電話0000000000號向張平均購買」等語
    （見警訊筆錄第15頁背面以下）；於檢察官偵查中證稱：「
    我用我家裡電話（07）0000000 號電話打給他（指張平均）
    0000000000號行動電話跟他聯繫」等語（見偵查卷第37頁）
    相符。證人張平均於原審法院亦證稱：「（問：93年3 月18
    日下午是否有把毒品交給甲○○？）有」、「（問：甲○○
    是否知道你交給他的是毒品？）知道」、「叫甲○○去拿錢
    ，並拿毒品給陸志昇」等語（見原審卷第93頁、95頁）；於
    本院審理時證稱：當天有交毒品給被告轉交陸志昇並代為收
    取5, 000元；0000000000號是我的電話，牌子是「諾基亞」
    等語（見本院上訴卷第57頁、第59頁）。而上開（07）0000
    000 號電話及0000000000號行動電話在案發當日下午1 時59
    分許確有通話記錄，此有檢察官向泛亞電信公司調取之通話
    記錄在卷可憑（見偵查卷第70頁）。此外，復有警方於案發
    地路旁扣得白色粉末1 小包；在被告身上扣得之5,000 元可
    資佐證，上開扣案白色粉末經送法務部調查局鑑定結果，確
    係海洛因，淨重約0.63公克，空包裝重0.22公克之事實，有
    法務部調查局93年5 月3 日調科壹字第220017039 號鑑定通
    知書附卷可稽（見偵查卷第72頁），足見本件毒品海洛因買
    賣係由陸志昇以自己所使用（07）0000000 號電號與張平均
    所使用之0000000000號行動電話取得聯繫，向張平均表示欲
    購買5, 000元之海洛因並約定時間、地點後，張平均始交待
    被告攜帶海洛因前往約定交貨地點交付毒品給陸志昇同時向
    陸志昇收取毒品之價金5,000 元，而被告確亦知悉所從事者
    係毒品買賣之行為無訛。
  (三)雖證人陸志昇事後於檢察官偵查中證稱：「我當天是拿5,00
    0 元要還張平均，這是我打麻將從93年1 月間至查獲日止陸
    續輸他的，當天我要拿去還他，我還跟他說要他給我一點海
    洛因施用」、「自93年1 月間起至查獲日止共向他討了10幾
    次至20次（毒品），他都有給我，只有2 、3 次沒給我」云
    云（見偵查卷第37頁）；於原審法院證稱：「（問：為何要
    還張平均5,000 元？）我在過年前後那段時間打麻將時，我
    向張平均借的；前後向他借了3 萬多元」云云（見原審卷第
    86 頁 以下）；於本院審理時證稱：借錢及打麻將都是在西
    林村朋友的地方、西林廟旁，每次借2 、3 千元云云（見本
    院上訴卷第63頁）。惟證人張平均於警訊中則證稱：是陸志
    昇打電話給甲○○，要還他5,000 元等語（見警卷第12頁）
    ；於檢察官偵查中亦先後陳稱：甲○○向我說有人要還錢給
    他（即被告甲○○），還要一點海洛因；後來他又跟我說陸
    志昇要拿5,000 元還他等語（見偵查卷第11頁背面、第34頁
    ），則否認其與陸志昇間有金錢借貸關係，是陸志昇事後所
    證，「5,000 元是要還張平均」云云，即非無疑。雖證人張
    平均於原審法院審理時翻異前詞，證稱：係陸志昇要拿錢還
    伊，我們打麻將時，他向我借了約3 萬元，我們約定一個星
    期還5,000 元；陸志昇要還我5,000 元云云（見原審卷第94
    、95 頁 、第100 頁）；其於本院審理時亦證稱：農曆過年
    的時候，我在陸志昇家裡打麻將，陸志昇向我借了好幾次，
    每次借3 、5,000 元，約借了6 、7 次，都是借現金，地點
    在陸志昇村裡面麻將桌某廟旁，借去玩麻將云云（見本院上
    訴卷第59頁）。惟陸志昇於檢察官偵查中供稱：我之前欠他
    賭博的錢，是賭麻將輸的錢等語（見偵查卷第14頁背面），
    核與張平均所證係借去玩麻將云云，亦不一致，如渠等間確
    有借貸關係，何以就借貸之原因究係借錢打麻將或因賭輸而
    積欠賭債，雙方證述不一，參以證人張平均於原審證稱：當
    天給陸志昇之海洛因，市價約3 、4 千元（見原審卷第100
    頁），證人張平均豈有於陸志昇僅清償5,000 元而贈送3 、
    4 千元毒品之理，因此，陸志昇、張平均事後所證5,000 元
    係償還借款云云，分別係迴護與避重就輕之詞，委無可採。
    再者，被告於檢察官偵查中雖供稱「陸志昇於93年2 月5 日
    到我橋頭鄉住處向我借錢」云云（見偵查卷第24頁背面），
    惟證人陸志昇自警訊迄於檢察官偵查、原審法院及本院審理
    時均未證稱有向被告借錢，是被告上開所述亦與事實不符；
    因此，扣案之5,000 元應係陸志昇購買海洛因之對價應無疑
    問。
  (四)證人陸志昇上開於警訊中所證，雖係審判外之陳述，且與事
    後於法院審理時所證不符，惟其於警訊中所證，與被告在警
    訊中所為陳述相符，而陸志昇與張平均間就5,000 元係借貸
    所證，非但先後不一，且彼此間亦有矛盾，參以張平均所證
    ：陸志昇僅清償5,000 元，卻贈送3 、4 千元之毒品，顯然
    違反常情等情，再佐以案發當時經警逮捕後，被告、陸志昇
    、張平均等人同時分別在警察局內製作筆錄，在3 人無從事
    先串證之情況下，陸志昇自較能本於自由意思而不受人情等
    外部因素干擾而為陳述等情觀之，應認其先前在警訊中之證
    述，具較可信之特別情況，且為認定犯罪事實所必要，依刑
    事訴訟法第159 條之2 規定，自有證據能力，得採為認定被
    告犯罪事實之證據。
  (五)被告雖事後具狀辯稱毒品係在未交付前即丟棄於地上等語（
    見本院上訴卷第123 頁）。證人何政學（即警員）於檢察官
    偵查中亦證稱：我們過去逮捕，甲○○就把一包海洛因丟到
    水溝蓋上等語（見偵查卷第38頁）；證人朱福欽於原審法院
    及本院審理時均證稱：甲○○看到我們衝出來就很緊張，馬
    上把一包東西往水溝丟；因為當時時間急迫，陸志昇交錢後
    ，我們就衝出去，甲○○就馬上把手上的東西往地上丟等語
    （見原審卷第102 、第103 頁、本院上訴卷第56頁）。證人
    陸志昇於檢察官偵查中亦證稱：甲○○毒品未拿出來等語；
    於警訊中證稱：甲○○看見警方就把海洛因丟在地上等語（
    見偵查卷第38頁、警卷第15頁背面）。惟被告於原審法院先
    後供稱：「（問：那包東西是否有交給陸志昇？）我已經交
    給陸志昇了」、「（問：為何陸志昇及警察都說是你把毒品
    丟在地上？）我已經把毒品交給陸志昇了，確定不是我丟在
    地上」等語（見原審卷第15頁、第113 頁）；於本院行準備
    程序時亦供稱：「（問：對於原審所載販賣毒品有無爭執？
    ）我有將毒品交給陸志昇」等語（見本院上訴卷第33頁）。
    證人何政學於本院審理時亦證稱：有交付動作等語（見本院
    上訴卷第53頁）。參以交付毒品所需時間極短，而證人何政
    學、朱福欽於監控目睹被告與陸志昇著手毒品交易時即上前
    逮捕，在情況急迫及移動過程中注意力難免分散，而陸志昇
    是否收受毒品亦與涉及是否成立持有毒品罪，所證亦難免避
    重就輕；因此，應以被告所供毒品業已交付給陸志昇較為可
    信，被告事後翻異前供，辯稱未完成交付毒品之行為，尚有
    未洽；因此，雖無證據足以證明被告與張平均共同參與販入
    毒品之確切證據，惟既已交付毒品給陸志昇，被告所為販賣
    毒品之行為仍屬既遂，而非未遂。
  (六)證人張平均於原審法院審理中證稱：海洛因是向綽號「全仔
    」購買的，買了8 萬元，約半兩重等語（見原審卷第96頁）
    ，經代為換算結果，張平均購買之海洛因每公克成本約4,26
    6 元（計算方式：1 台斤為16兩，等於600 公克，半兩約18
    .75 公克，80000/18.75=4266）。陸志昇購買之毒品淨重約
    0.63公克，已如前述，是被告交付予陸志昇之海洛因，成本
    約值2,687 元（計算式：4266X0.63=2687）。被告與張平均
    係以5,000 元之代價販賣予陸志昇，相對於成本僅2,687 元
    ，顯然獲有暴利，足徵被告與張平均販賣毒品海洛因予陸志
    昇，確有營利之意圖至為灼然。
  (七)證人何政學於檢察官偵查中證稱：「93年3 月18日海巡署接
    到線報說高市○○路有交易毒品，我們先到現場埋伏」等語
    （見偵查卷第38頁）；證人朱福欽於本院審理中亦證稱：「
    （問：你們根據線報為何？）就是配合海巡署查獲的，有合
    法監聽，是雄檢監皇字第40號，因為監聽對象是張平均，海
    巡署通報我要逮捕張平均」等語（見本院上訴卷第55頁），
    且張平均涉嫌販賣毒品案件仍在檢察官偵查中（見本院上訴
    卷第102 頁），因此本件非出於張平均之陷害教唆至為明顯
    ，辯護人質疑係出於張平均之陷害教唆，亦屬無據。
  (八)綜上所述，本件事證明確，被告所辯係避重就輕之詞，委無
    可採，其販賣毒品之犯行，堪予認定。
三、按正犯、從犯之區別，係以主觀之犯意及客觀之犯行為判斷
    之標準。凡以自己犯罪之意思而參與犯罪，無論其所參與者
    是否犯罪構成要件之行為，皆為正犯，其以幫助他人犯罪之
    意思而參與犯罪，而所參與者，如係犯罪構成要件之行為，
    亦為正犯，必以幫助他人犯罪之意思而參與犯罪，而其所參
    與者又為犯罪構成要件以外之行為，始為從犯，此有最高法
    院25年上字第2253號判例可資參照。本件陸志昇聯絡購買毒
    品之對象雖係張平均，而被告亦僅係受張平均之囑託出面與
    陸志昇接洽，惟被告既參與交付毒品及收受價金之販賣毒品
    之構成要件行為，依上開最高法院之判例意旨，仍應論以販
    賣毒品之正犯。核被告所為，係犯毒品危害防制條例第4 條
    第1 項之販賣第一級毒品罪。被告與張平均就上開犯行具有
    犯意聯絡及行為分擔，為共同正犯。被告所犯販賣第一級毒
    品罪之法定本刑為死刑、無期徒刑。惟考量被告販賣毒品之
    次數僅有一次，交易金額僅5,000 元，非大盤或中盤所可比
    擬，且被告係受張平均之委託販賣毒品，其角色是居於從屬
    地位，如量處最低法定本刑無期徒刑，顯然過重，情輕法重
    ，被告之行為不無可堪憫恕之處，爰依刑法第59條之規定，
    酌予減輕其刑。
四、原審認被告販賣毒品海洛因之事證明確，據以論罪科刑，固
    非無見，惟未扣案之「諾基亞」牌0000000000號行動電話一
    支係共同正犯張平均所有，已如前述，且係供販賣毒品海洛
    因用之聯絡工具，原判決未依毒品危害防制條例第19條第1
    項規定諭知沒收，尚有未洽；被告上訴意旨否認犯行，指摘
    原判決不當，雖無理由，惟原判決既有上開可議，自應由本
    院將原判決撤銷改判。爰審酌被告犯後雖否認犯行，惟態度
    尚非不佳，販賣毒品之次數、數量，於交付後旋即為警查獲
    等一切情狀，仍量處如主文第2 項所示之刑。扣案之第一級
    毒品海洛因淨重0.63公克，應依毒品危害防制條例第18條第
    1 項之規定沒收並銷燬之；扣案5,000 元係販賣海洛因所得
    之財物，應依同條例第19條第1 項之規定沒收；共同正犯張
    平均所有供販賣毒品聯絡用之未扣案「諾基亞」牌00000000
    00號行動電話1 支，應依同條例第19條第1 項宣告沒收，如
    全部或一部不能沒收時，應追徵其價額。本案被告已將毒品
    交給陸志昇，已如前述，因此上開毒品之外包裝0.22公克已
    非共同正犯張平均所有，而毒品危害防制條例第19條前段之
    規定雖係刑法第38條第1 項第2 、3 款之特別規定，惟仍以
    屬於被告（包括共同正犯）所有為限，此有最高法院93年度
    台上字第5418號、90年度台上字第6655號等判決可資參照，
    故上開毒品之外包裝不予宣告沒收。至警員逮捕甲○○等人
    後前往張平均位於高雄市○○區○○路283 號1 樓查扣之海
    洛因（約重16.8公克）、安非他命（約重0.7 公克）、注射
    針筒共5 支、研磨機1 組、夾鏈袋5 包、吸管3 支及電子磅
    砰1 台等物，雖係張平均所有，此經其於警訊時供述在卷（
    見警卷第11頁）。惟卷內並無確切之證據足以證明被告有與
    張平均共同參與毒品之販入或分裝行為，而安非他命、吸管
    、注射針筒等亦與本件販賣海洛因無關，因不能證明與被告
    販賣本件海洛因之犯行有直接關聯，故不予宣告沒收，附此
    敘明。
據上論斷，應依刑事訴訟法第369 條第1 項前段、第364 條、第
299 條第1 項前段，毒品危害防制條例第4 條第1 項、第18條第
1 項、第19條第1 項，刑法第11條、第28條、第59條，判決如主
文。
本案經檢察官陳建年到庭執行職務。
中　　華　　民　　國　　94　　年　　4 　　月　　27　　日
                  刑事第四庭    審判長法  官 蕭權閔
                                      法  官 陳吉雄
                                      法  官 李嘉興
以上正本證明與原本無異。
如不服本判決應於收受本判決後10日內向本院提出上訴書狀，其
未敘述上訴理由者，並得於提起上訴後10日內向本院補提理由書
狀（均須按他造當事人之人數附繕本）「切勿逕送上級法院」。
中　　華　　民　　國　　94　　年　　4 　　月　　27　　日
　　　　　　　　　　　　　　　　　　　書記官 劉博文
附錄本判決論罪科刑法條：
毒品危害防制條例第四條
製造、運輸、販賣第一級毒品者，處死刑或無期徒刑；處無期徒
刑者，得併科新臺幣1,000萬元以下罰金。
製造、運輸、販賣第二級毒品者，處無期徒刑或7 年以上有期徒
刑，得併科新臺幣700萬元以下罰金。
製造、運輸、販賣第三級毒品者，處5 年以上有期徒刑，得併科
新臺幣500 萬元以下罰金。
製造、運輸、販賣第四級毒品者，處3 年以上10年以下有期徒刑
，得併科新臺幣300萬元以下罰金。
製造、運輸、販賣專供製造或施用毒品之器具者，處1 年以上7
年以下有期徒刑，得併科新臺幣100萬元以下罰金。
